【裁判字號】    98,訴,256
【裁判日期】    990126
【裁判案由】    分割共有物
【裁判全文】
臺灣臺南地方法院民事判決               98年度訴字第256號
原      告  丙○○
訴訟代理人  何冠慧律師
被      告  丁○○
被      告  甲○○
上列一人之
訴訟代理人  蘇明道律師
上列當事人間請求分割共有物事件，本院於民國99年1月12日言
詞辯論終結，判決如下：
    主  文
兩造共有坐落台南縣鹽水鎮○○段五九八地號、地目田、面積
7929.24 平方公尺土地准予分割。
分割方法如下：附圖所示編號甲部分面積2643.08平方公尺分歸
被告甲○○取得；編號乙部分面積2643.08平方公尺分歸原告丙○○取得；編號丙部分面積2643.08平方公尺分歸被告丁○○取
得。
被告甲○○應給付原告丙○○新台幣壹拾萬捌仟參佰陸拾陸元；
被告甲○○應給付被告丁○○新台幣貳拾肆萬參仟壹佰陸拾參元
。
兩造各應負擔之訴訟費用額確定如附表所示。
    事實及理由
一、本件原告主張：
（一）坐落於台南縣鹽水鎮○○段598地號、地目：田、面積792
      9.24平方公尺土地（以下簡稱系爭土地）為兩造於民國（
      下同）69年因繼承而共有，應有部分各3分之1，係農業發
      展條例第16條第4項所規定之於89年1月4日修正前之共有
      耕地，應得分割為單獨所有。是對於系爭土地共有人間並
      無不分割之協議，法律上亦無不能分割之原因，惟因兩造
      對於分割方法無法達成協議，實有訴訟請求判決分割共有
      物之必要，因而提起本訴，請求依民法第823條第1項前段
      之規定，請求法院判決分割。
（二）如附圖甲部分，為原告與友人協力整地、鬆土、開墾使用
      迄今，其上仍有原告種植尚未收成之蔬果，而系爭土地未
      開墾部分雜草叢生，此既為原告長時間投入金錢及勞力辛
      勤開墾，自應由原告分割取得，且附圖甲部分上之建築物
      ，均為被繼承人葉陳素雲所出資興建，原告87年在先母授
      權下開始管理使用系爭土地附圖甲部分之土地及房舍，且
      該不動產電費係由原告帳戶扣繳，被告甲○○雖曾暫居該
      處數年，然早已住所變更至他處，對系爭土地不聞不問，
      任由其荒蕪，是附圖甲部分應由原告取得，始符公平正義
      。
（三）兩造固曾抽籤協議分割台南縣鹽水鎮○○段598地號土地
      ，由於系爭土地未鄰路，屬於袋地，故當時抽籤前提是須
      向鄰地台南縣鹽水鎮○○段590、597地號所有權人台灣糖
      業股份有限公司（下稱台糖公司）購買土地並於系爭土地
      鄰台糖公司留寬5米之私設道路，以利對外通行，方具拘
      束兩造之效力，事後經與台糖公司承辦人接洽，其等表示
      系爭台糖所有之土地有多人出入，無法出售，以免圖利他
      人，故既然抽籤前之前提要件已無可能履行，條件不成就
      ，該抽籤協議自無拘束兩造之效力。
（四）原告主張若法院認為上揭抽籤協議有拘束力，仍應考慮以
      價值分割系爭土地，蓋系爭土地被告甲○○所分得位置無
      論地勢（較高），分得位置較近鹽水鎮○○路，故市場接
      手性佳，有鑑定人黎偉良建築師之鑑定意見可資參照，自
      應顧慮其價值按應有部分比例分配原物，另鑑定人於98年
      11月13日鑑定報告雖甲區應補償附圖乙部分新台幣（下同
      ）108, 366元，不足以反應實際價差，其中因為附圖乙部
      分及丙部分地勢低窪，每逢下大雨必定淹水，市場行情極
      為低落，而單單購買土壤填土之費用經估算就要價40萬元
      ，是原告主張其價值按應有部分比例分配原物，若以面積
      各3分之1後再以金錢補償，對原告極不公平。
二、被告丁○○及甲○○分別抗辯如下：
（一）被告丁○○部分：
      兩造固曾有抽籤分割協議並經抽籤決定分割位置，惟抽籤
      後兩造既未簽立書面契約，且當時前提是以購得台糖土地
      作為通行道路為停止條件，但嗣後台糖公司並未出售鄰地
      ，故該抽籤分割協議自屬無效。
（二）被告甲○○部分：
  １、兩造曾有分割協議並經抽籤決定分割位置，惟原告反悔，
      實有違誠實信用原則。又系爭土地東側部分係由被告甲○○管理使用，被告甲○○並在其上建築圍牆、水池、舖設
      地磚、經營養雞、豬場，詎原告竟於97年12月5日擅自將
      被告甲○○所有置放於系爭土地上建物內之物品搬出，並
      阻止被告甲○○入內，旋於翌日換掉門鎖，搬入其私人物
      品，意圖混淆事實。
  ２、被告盈秀是自耕農身份，而按申請興建農舍之該宗農業用
      地面積不得小於0點25公頃，此農業用地興建農舍辦法第3
      條第3款定有明文。是應考量興建農舍之該宗農業用地面
      積不得小於0.25公頃，是兩造應依應有部分來分割，所得
      面積均2643.08平方公尺，再依差額相互補償價值，較符
      合法規之規定。
三、得心證之理由：
（一）各共有人，除法令另有規定外，得隨時請求分割共有物。
      但因物之使用目的不能分割或契約訂有不分割之期限者，
      不在此限，此民法第823條第1項定有明文。本件原告主張
      系爭土地地目為田，面積7929.24平方公尺，為兩造所共
      有，應有部分各3分之1，業據原告提出土地登記謄本為證
      ，且為被告所不爭執，自堪信為真實。再查系爭土地之使
      用分區為「農業區」（見97年度營調字第104號第11頁）
      。依據農業發展條例第3條第11項之規定「耕地：指依區
      域計畫法劃定為特定農業區、一般農業區、山坡地保育區
      及森林區之農牧用地」，故系爭土地既經劃定為農業區，
      自應屬農業發展條例第3條第11項所規範之耕地，應適用
      農業發展條例之相關規定。再依同法第16條第4項之規定
      ：「每宗耕地分割後每人所有面積未達0.25公頃者，不得
      分割。但有下列情形之一者，不在此限：四、本條例中華
      民國89年1月4日修正施行前之共有耕地，得分割為單獨所
      有」。本件系爭土地雖為耕地，但兩造分別於56年5月30
      日及69年2月12日起就系爭土地成立共有關係，此為雙方
      所不爭執（見本卷第160頁背面）及土地登記謄本在卷可
      憑，自堪信為真實。從而，系爭土地雖為都市計畫農業區
      之耕地，然並無法定不得分割之情事，兩造間未定有不分
      割之契約，亦無因物之使用目的不能分割。揆諸首揭條文
      之規定，原告訴請法院裁判分割，自應准許之。
（二）又按共有物之分割，依共有人協議之方法行之。分割之方
      法不能協議決定，或於協議決定後因消滅時效完成經共有
      人拒絕履行者，法院得因任何共有人之請求，命為下列之
      分配：１、以原物分配於各共有人。但各共有人均受原物
      之分配顯有困難者，得將原物分配於部分共有人。２、原
      物分配顯有困難時，得變賣共有物，以價金分配於各共有
      人；或以原物之一部分分配於各共有人，他部分變賣，以
      價金分配於各共有人。以原物為分配時，如共有人中有未
      受分配，或不能按其應有部分受分配者，得以金錢補償之
      。以原物為分配時，因共有人之利益或其他必要情形，得
      就共有物之一部分仍維持共有，此民法第824條第1、2、3
      、4項定有明文。
（三）分割方法：
  １、系爭土地東北鄰同段587、588、589地號土地，現為空地
      ，雜草叢生；南鄰同段590、597、599、602地號土地，為
      現有4.6米多之道路；系爭東南面經由590、592地號土地
      臨15米計畫道路；西側有同段603地號土地；系爭土地上
      有鄰地所有人建造之豬舍，北邊為岸南段；系爭土地東南
      方有一2層磚造樓房及部分傾毀之豬舍。建物四周有圍牆
      ，系爭土地除上開建物外，其餘休耕，皆為空地，現雜草
      叢生等情，業經本院於98年1月14日會同兩造及臺南縣鹽
      水地政事務所測量員至現場勘測屬實，並製有勘驗測量筆
      錄及土地複丈成果圖各1份在卷（見本院營調卷第49至58
      頁）足稽，復有原告提出之現況照片7幀附卷（見本院卷
      第67 至71頁）足憑，且為兩造所不爭執，自堪信為真實
      。
  ２、本院審酌各共有人上開所有建物之地理位置、兩造使用土
      地現狀、共有人間之應有部分價值及土地上已存有之道路
      規劃，再參以分割後取得各該部分土地者，可緊鄰既有建
      物而得發揮較大之土地經濟效用，故本院斟酌系爭土地之
      地形、使用現況、及當事人之意願等情，爰命以原物分配
      於各共有人，並以附圖所示方案分割，以利整體之利用，
      並說明如下：
    被告甲○○到庭辯稱兩造曾有分割協議並經抽籤決定分割
      位置，系爭土地如附圖所示依次為甲、乙、丙部分，分別
      為甲○○、丙○○、丁○○等語，並提出兩造分割協議紀
      錄片光碟為證，為原告所不爭執，惟主張該協議有附停止
      條件，即須向鄰地同段590、597地號所有權人即台糖公司
      購得土地，嗣台糖公司未賣地，條件尚未成就，是該協議
      不再拘束兩造等語（本院卷第14頁)。經查：證人乙○○
      到庭結證稱：「當時被繼承人死亡，系爭土地要公平合理
      使用，所以當初有說要分割...我們是以兩造已經同意該
      附圖(營調卷第33頁)狀況來抽籤，當時兩造是口頭同意的
      。...雙方同意時，沒有以590地號土地賣給兩造為前提，
      該附圖才成立，抽籤才算數。我當初只建議如果要買通行
      道路以買590地號土地較為划算，因為590地號土地較少，
      而且三角形比較沒有用，比較容易取得。...當初沒有預
      計台糖會不會出賣此筆土地，只是重點在於分割，希望分
      割完後大家共同努力購買59 0地號土地。...抽籤的時候
      我不在場，是事後兩造告訴我抽籤的結果。抽籤前兩造同
      意，但是抽籤以後原告丙○○親口跟我說他不同意抽籤的
      結果。」（見本院卷第57至58頁），是證人乙○○之證詞
      僅能證明兩造曾有分割協議並經抽籤決定分割位置乙事，
      並不能證明該分割協議係以購得鄰地同段590、597地號土
      地為停止條件，則原告主張兩造不受該協議分割位置拘束
      乙情，並無理由。基於尊重兩造協議之分割位置，本院認
      應將附圖所示編號甲、乙、丙部分依序分歸由被告甲○○
      、原告丙○○、被告丁○○單獨所有。
    又按每宗耕地分割後每人所有面積未達0.25公頃者，不得
      分割。但有下列情形之一者，不在此限：四、本條例中華
      民國89年1月4日修正施行前之共有耕地，得分割為單獨所
      有。農業發展條例第16條第4項定有明文。兩造固係於69
      年2月12日起就系爭土地即成立共有關係，而不適用上開
      條文規定，惟參酌農業發展條例第16條第4項立法意旨係
      為避免耕地細分，面積過於狹小，而無法充分利用土地，
      有害整體社會經濟利益；再按申請興建農舍之該宗農業用
      地面積不得小於0‧25公頃。農業用地興建農舍辦法第3條
      第3款定有明文。被告甲○○具有自耕農身份（本院卷第
      160頁背面），其所分得之土地日後可興建農舍，是本院
      審酌農業發展條例第16條第4項立法意旨、未來整體土地
      經濟效益及避免日後興建農舍受限制，未來興建農舍時農
      業用地面積不得小於0.25公頃，認兩造應依應有部分來分
      割，致兩造所得面積均為2643.08平方公尺，方符合理。
      是以，本院認附圖所示編號甲部分面積2643.08平方公尺
      分歸被告甲○○取得；編號乙部分面積2643.08平方公尺
      分歸原告丙○○取得；編號丙部分面積2643.08平方公尺
      分歸被告丁○○取得。
    原告固主張如附圖所示編號乙、編號丙之部分地勢低窪，
      每逢下大雨必定淹水，市場行情極為低落，而單單購買土
      壤填土之費用經估算就要價40萬元等語。按當事人主張有
      利於己之事實者，就其事實有舉證之責任，民事訴訟法第
      277條本文定有明文，然原告迄今並無法舉證證明如附圖
      所示編號乙、編號丙之填土費用可達40萬元，已難採信；
      況如附圖所示編號乙、丙之部分地勢低窪易淹水乙事，既
      屬客觀存在之事實，為兩造所明知，惟兩造當初協議僅依
      兩造分割，卻未對抽籤取得編號乙、編號丙之共有人加以
      補償乙情加以討論，即兩造協議僅應考量分得部分面積與
      應有部分比例相當，未再行考量分得部分之土地價值，有
      兩造土地分割協議紀錄片譯文附卷可證（見本院卷第41至
      43頁），是認兩造已對抽籤取得編號乙、編號丙之共有人
      應自行負擔風險之不利益有所認識，進而合意來加以抽籤
      ，則原告主張取得編號乙、編號丙之共有人填土估算即要
      價40萬元等語，不予採納。
  ３、按關於共有物之分割，如依原物之數量按其應有部分之比
      例分配，價值顯不相當者，依其價值按其應有部分比例分
      配，仍不失為以原物分配於各共有人，否則不顧慮經濟上
      之價值，一概按其應有部分核算之原物數量分配者，將顯
      失公平，惟依其價值按應有部分比例分配原物，如有害經
      濟上之利用價值者，應認有民法第824條第3項之共有人中
      有不能按其應有部分受分配之情形，得以金錢補償之，此
      有最高法院63年度台上字第2680號民事判例可資參照。經
      查：前已述及，本件以原物為分配，因分割後3塊土地雖
      面積相同，但其位置及鄰路狀況不同，價值顯有差異，應
      認原告不能按其應有部分之價值受分配，本院自應判命取
      得系爭土地附圖所示編號甲部分土地之被告甲○○補償適
      當之金額予原告丙○○及被告丁○○，以符合上旨。本院
      審酌系爭土地如附圖所示甲部分價值為3,478,293元、乙
      部分價值為3,018,397元、丙部分價值為2,883,600元，是
      取得如附圖所示編號甲之被告甲○○應給付取得如附圖所
      示編號乙之原告丙○○108,366元；取得如附圖所示編號
      甲之被告甲○○應給付取得如附圖所示編號丙之被告丁○○243,163元，有黎偉良建築師事務所98年11月13日鑑定
      報告書附卷可稽（本院卷第126至128頁），自為可採。
四、綜上所述，本院經審酌共有人之應有部分比例，共有人協議
    、分得土地位置之差異性及整體共有人之整體經濟利益等因
    素，判決如主文第2、3項所示。
五、末按，因共有物分割、經界或其他性質上類似之事件涉訟，
    由敗訴當事人負擔訴訟費用顯失公平者，法院得酌量情形，
    命勝訴之當事人負擔其一部，民事訴訟法第80條之1定有明
    文。系爭土地因分割方案不同致兩造無法達成協議，依前開
    說明，本院認本件訴訟費用如後列之附表，自應由兩造按其
    原應有部分比例負擔為適當，爰判決如主文第4項所示。
六、據上論結，本件原告之訴為有理由，爰依民事訴訟法第78條
    、第80條之1、第85條第1項但書，判決如主文。
中    華    民    國    99    年    1    月    26     日
                      民事第二庭   法  官  田玉芬
以上正本係照原本作成
如對本判決上訴，須於判決送達後20日內向本院提出上訴狀
中    華    民    國    99    年    1     月    26    日
                                   書記官  劉紀君
附表：
 訴訟費用如下：
 1、裁判費31,294元
 2、測量及複丈成果圖費用10,000元（見本卷84頁）+5,000元（
    第164頁）+3,600元（見第144頁）+3,600(本院卷第165頁
    )=22,200元
 3、合計53,494元
┌──┬────────┬────────┬───────┐
│編號│  所有權人      │ 訴訟費用比例即 │應負擔之訴訟  │
│    │                │ 應有部分比例   │金額(新台幣， │
│    │                │                │元以下四捨五入│
├──┼────────┼────────┼───────┤
│ 1  │  被告甲○○    │      1/3       │ 17,831元     │
├──┼────────┼────────┼───────┤
│ 2  │  被告丁○○    │      1/3       │ 17,831元     │
├──┼────────┼────────┼───────┤
│ 3  │  原告丙○○    │      1/3       │ 17,832元     │
├──┼────────┼────────┼───────┤
│    │                │                │ 53,494元     │
└──┴────────┴────────┴───────┘


司法院資訊處製作；財團法人民間司法改革基金會備份。
